臺灣高等法院刑事判決　　　　　　　　 96年度上易字第182號
上　訴　人
即　被　告　甲○○
選任辯護人　顏文正律師
　　　　　　粘舜權律師
　　　　　　吳茂榕律師
上列上訴人因詐欺案件，不服臺灣板橋地方法院九十五年度易字
第二一四號，中華民國九十五年十一月二十九日第一審判決（起
訴案號：臺灣板橋地方法院檢察署九十四年度選偵字第一一三號
、第一八九號），提起上訴，本院判決如下：
    主  文
上訴駁回。
甲○○緩刑貳年。
    事  實
一、甲○○設籍於台北縣中和市壽南里，為台北縣永和市○○里
    里○○○路之妻舅。緣台北縣永和市於民國九十四年間舉辦
    里、鄰長、巡守隊及環保義工三天二夜講習暨文康活動 (以
    下稱講習暨文康活動），活動日期自九十四年七月二十四日
    至同年九月十日止，分二十一梯次舉辦，活動地點於雲林、
    嘉義、台南地區，參加人員資格限定於里、鄰長、里內環保
    義工及巡守隊員，承辦單位即台北縣永和市公所於九十四年
    三月中旬通知各里繳交各里巡守隊及環保義工名冊，以憑統
    計辦理招標作業，嗣同年五月六日各里辦公處繳交鄰長、巡
    守隊暨環保義工統計調查表，同年五月二十六日至七月八日
    辦理招標作業，由統帥旅行社以每人單價新台幣（以下同）
    四千五百元得標，後於同年七月十五日至十九日完成活動之
    履勘、簽約事項，並於同年七月中旬通知各里里幹事轉知各
    里辦公處，依原呈報之里、鄰長、環保義工、巡守隊員名冊
    繕造保險人員名冊，最遲應於各梯次出發前七日呈報，以憑
    辦理旅遊平安保險之事宜，並於各梯次出發當日，由各里里
    長持參加人員名冊核對參加人員身分，正確無誤後令參加人
    員簽名，以利結束活動後，繳回市公所核銷經費之用。詎甲
    ○○竟與潭墘里里長阮阿路（所涉違反選舉罷免法等案件另
    提起公訴，由臺灣板橋地方法院以九十五年度訴字第二八六
    八號審理中）共同基於意圖為自己不法利益之犯意聯絡，明
    知上開講習暨文康活動，係針對永和市里鄰長、環保義工、
    巡守隊員而舉辦，而其並無上揭身份，由阮阿路藉於九十四
    年七月二十四日活動當日檢核參加人員身分之便，令甲○○
    佯裝為潭墘里之環保義工、巡守隊員矇混上車，參與上開講
    習暨文康活動，使台北縣永和市承辦人員陷入錯誤，誤以為
    其具有參加活動之資格，而由統帥族行社提供九十四年七月
    二十四日至同月二十六日之旅遊食宿等服務，使其收受免費
    參與旅遊與旋遊及活動結束時受贈載有「永和市長洪一平敬
    贈」字樣之鳳梨酥一盒之不法利益。
二、案經法務部調查局臺北縣調查站獲悉情資報請臺灣板橋地方
    法院檢察署檢察官指揮及台北縣政府警察局永和分局報告臺
    灣板橋地方法院檢察署檢察官偵查起訴。
    理  由
一、訊據上訴人即被告甲○○固坦承其非台北縣永和市潭墘里里
    民，亦非潭墘里環保義工及巡守隊員，且在九十四年七月二
    十四日至同二十六日參加台北縣永和市所主辦之講習暨文康
    活動，但否認有與阮阿路共同詐欺之犯行，辯稱：伊係自費
    參加云云。經查：
  (一)被告非屬永和市潭墘里環保義工及巡守隊員，但仍參加永和
    市所主辦之講習暨文康活動之事實，核與證人即台北縣永和
    市○○里里○○○路證稱，被告並非台北縣永和市潭墘里里
    民，亦非潭墘里環保義工及巡守隊員，在九十四年七月二十
    四日至同二十六日參加講習暨文康活動（見原審卷第六二至
    七三頁）等情節相符，並有永和市潭墘里環保義工名冊、永
    和市潭墘里九十四年度里、鄰長、巡守隊及環保義工講習暨
    文康活動參加人員名冊、及公開甄選承辦旅行社評選會議記
    錄在卷可稽（見選他字第六二號卷第一六六、一六七、三七
    八至三八０頁，原審卷第三五至三九頁）。
  (二)再證人阮阿路雖證稱，講習暨文康活動亦可自費參加云云（
    見原審卷第六三至七三頁）。惟證人阮阿路為台北縣永和市
    潭墘里里長，因本案犯行，由臺灣板橋地方法院檢察署檢察
    官提起公訴，現由原審以九十五年度訴字第二八六八號審理
    中，其證詞顯係為圖自身犯行得以開脫，而對被告加以迴護
    ；更且，證人即永和市民政課課員薛景忠證稱：「（檢察官
    問：潭墘里的阮阿路表示在參加活動之前問過你本人，如果
    不具身分參加的人要自費參加，是否有這回事？）沒有。（
    檢察官問：你是否向他事後表示，去了就去了，就可以繳費
    參加？）沒有。我們只有統一發函給各里辦公室，如果不具
    身分的人要補繳費用」等語（見原審第二八六八號卷第八０
    至八二頁），並有台北縣永和市公所九十四年八月十二日北
    縣永民字第九四００二五九０四號函，該主旨略以「…本所
    辦理九十四年度里、鄰長、巡守隊及環保義工講習暨文康活
    動，宗旨係為市政教育暨慰勉里鄰長、巡守隊員及環保義工
    ，非上開身分之人員，自不得頂替」（見原審卷第八五頁）
    。足認上開講習暨文康活動之參加人員，限於里、鄰長、巡
    守隊及環保義工，非該里之里、鄰長、巡守隊員及環保義工
    之人員，自不得參加，亦無自費參加之情事。是被告所辯及
    證人阮阿路所證，非里、鄰長、巡守隊及環保義工之人得自
    費參加講習暨文康活動乙節，並非實在，不足採信。
  (三)又被告雖提出台北縣永和市九十四年九月二日自行收納款項
    統一收據（見原審卷第三三頁），表示其自費參加，且業已
    繳納講習暨文康活動旅費。然上開收據，在被告參加該講習
    暨文康活動後，臺北縣調查站獲悉情資報請臺灣板橋地方法
    院檢察署檢察官指揮偵辦之際，始行繳納，僅係為其所犯之
    不法犯行所為之彌縫行為，尚不足解免被告詐欺得利罪之成
    立。
  (四)綜上所述，本件事證明確，被告犯行堪以認定，自應依法論
    科。
二、被告行為後，刑法及其施行法業於九十五年七月一日修正施
    行。關於新舊法律變更之比較適用，此次修法與本案罪刑相
    關者，有刑法第二十八條、第四十一條、第三十三條第五款
    等規定，本院認(一)就共同正犯部分，修正後刑法第二十八條
    雖修正為二人以上共同「實行」犯罪之行為者，皆為正犯，
    然本案被告無論依修正前或修正後之刑法第二十八條，均屬
    共同正犯，故就此部分而言，新法並未更有利於被告；(二)就
    易科罰金之折算標準部分，如依修正前刑法第四十一條第一
    項及修正前罰金罰鍰提高標準條例第二條之規定，應以銀元
    三百元即新臺幣九百元折算一日，惟若依修正後刑法第四十
    一條第一項前段（原罰金罰鍰提高標準條例第二條已同時刪
    除）之規定，應以新臺幣一千元、二千元或三千元折算一日
    ，二者相較之下，應以修正前之規定較有利於被告；(三)就刑
    法第三十三條第五款部分言之，本案被告所犯刑法第三百三
    十九條第二項本身雖未修正，但在此次刑法及其施行法修正
    之前，依罰金罰鍰提高標準條例第一條前段之規定，其罰金
    部分之法定刑度為「銀元一千元（即新臺幣三萬元）以下，
    銀元一元（即新臺幣三十元）以上」，嗣因刑法施行法第一
    之一條已增訂：「中華民國九十四年一月七日刑法修正施行
    後，刑法分則所定罰金之貨幣單位為新臺幣；九十四年一月
    七日刑法修正時，刑法分則編未修正之條文定有罰金者，自
    九十四年一月七日刑法修正施行後，就其所定數額提高為三
    十倍，但七十二年六月二十六日至九十四年一月七日新增或
    修正之條文，就其所定數額提高為三倍」，此規定因屬前揭
    罰金罰鍰提高標準條例第一條但書所稱之「法律已依一定比
    率規定罰金或罰鍰之數額或倍數」，自應優先適用，另修正
    後刑法第三十三條第五款亦已將罰金刑調整為新臺幣一千元
    以上，以百元計算，故依前述標準換算後，本條項罰金刑度
    部分已變更為「新臺幣三萬元以下，新臺幣一千元以上」，
    經比較前後規定之刑度，應以修正前之規定對被告較為有利
    ；(四)經綜合比較前述各項法律變更之結果後，本案因修正後
    之規定並未對被告更為有利，依據刑法第二條第一項前段，
    應一體適用修正前刑法及修正前罰金罰鍰提高標準條例之規
    定，合先敘明。
三、被告明知其未經列冊，不具參與永和市公所舉辦之講習暨文
    康活動之身分，竟仍佯稱為潭墘里之巡守隊及環保義工，參
    加講習暨文康活動，而圖得永和市公所提供之旅遊、住宿、
    交通服務等不法利益，核其所為，係犯刑法第三百三十九條
    第二項之詐欺得利罪。又被告與永和市○○里里○○○路就
    上開詐欺得利罪間，有犯意聯絡及行為分擔，為共同正犯。
    原審適用上揭規定，並斟酌被告並無前科，素行良好，及其
    為牟小利，圖得不法利益等犯罪動機、目的、手段，且所圖
    不法利益非鉅，犯罪後並坦承大部分犯行之犯罪後態度等一
    切情狀，量處有期徒刑三月，並諭知易科罰金之折算標準，
    核無不合。被告上訴指摘原審判決不當，請求撤銷改判，為
    無理由，應予駁回。查被告前未曾受有期徒刑以上刑之宣告
    ，此有台灣高等法院被告前案紀錄表可憑（見本院卷十頁）
    ，且被告已將所圖四千五百元款項繳回國庫，是被告經此偵
    審程序，當知警惕，信無再犯之虞，本院因認對被告所宣告
    之刑，以暫不執行為適當，併宣告緩刑二年，以啟自新。
據上論斷，應依刑事訴訟法第三百六十八條，刑法第七十四條第
一項第一款判決如主文。
本案經檢察官柯麗鈴到庭執行職務。
中　　華　　民　　國　　96　　年　　4　　月　　10　　日
　　　　　　　　　刑事第十七庭  審判長法　官  趙功恆
                                　    法　官  孫惠琳
                                　　　法　官  陳憲裕
以上正本證明與原本無異。
不得上訴。
                                      書記官  劉育妃
中　　華　　民　　國　　96　　年　　4　　月　　11　　日
附錄：本案論罪科刑法條全文
刑法第三百三十九條第二項：
意圖為自己或第三人不法之所有，以詐術使人將本人或第三人之
物交付者，處5年以下有期徒刑、拘役或科或併科1千元以下罰金
。
以前項方法得財產上不法之利益或使第三人得之者，亦同。
前二項之未遂犯罰之。
